ACORDAO-COMPLETO-2483823

ACÓRDÃO 8682/2021 ATA 20/2021 - PRIMEIRA CÂMARA

VISTOS, relatados e discutidos estes autos que tratam de embargos de declaração opostos por Francisco Jeová Sousa Cavalcante em face do Acórdão 7460/2021-TCU-Primeira Câmara;
ACORDAM os Ministros do Tribunal de Contas da União, reunidos em Sessão da Primeira Câmara, ante as razões expostas pelo Relator, em:
9.1. conhecer, com fulcro no art. 34, § 1º, da Lei 8.443/1992, os embargos de declaração opostos por Francisco Jeová Sousa Cavalcante, para, no mérito, rejeitá-los; e
9.2 dar ciência desta deliberação ao recorrente.

Embargos de declaração interpostos contra o Acórdão 7.460/2021-TCU-1ª Câmara.

Primeira Câmara

Município de Monsenhor Tabosa/CE.

3. Recorrente: Francisco Jeová Sousa Cavalcante (XXX.977.603-XX).

13.1. Ministros presentes: Walton Alencar Rodrigues (Presidente), Benjamin Zymler, Vital do Rêgo (Relator) e Jorge Oliveira.
13.2. Ministro-Substituto presente: Augusto Sherman Cavalcanti.

VITAL DO RÊGO

Ministro Vital do Rêgo.

Cuida-se de embargos de declaração opostos por Francisco Jeová Sousa Cavalcante (peça 88) , ex-prefeito de Monsenhor Tabosa/CE, em face do Acórdão 7460/2021-TCU-Primeira Câmara (peça 78) , que não conheceu do recurso de reconsideração interposto pelo embargante, por restar intempestivo e não apresentar fatos novos.
O embargante alega existir omissão no Acórdão 7460/2021-TCU-Primeira Câmara, em vista dos seguintes aspectos (peça 88) :
I - DOS FATOS
Cuida-se do Acordão n° 7460/2021 prolatado nos autos da Tomada de Contas Especial TC Processo 039.998/2019-3 instaurada em face de FRANCISCO JEOVÁ DE SOUSA CAVALCANTE, ora embargante e ex-prefeito de Monsenhor Tabosa/CE, em razão da omissão no dever de prestar contas dos recursos repassados, no valor de R$ 856.300,00, pelo Fundo Nacional de Desenvolvimento da Educação - FNDE ao Município de Monsenhor Tabosa/CE, por força do programa Projovem Campo, no exercício de 2014.
Neste caso, o Acordão n° 7460/2021 manteve a decisão anterior que julgou irregulares a prestação de contas sub oculis mantendo a aplicação de multa prevista no art. 58, inciso I, da Lei nº  8.443/1992 no valor de R$ 15.000,00 (quinze mil reais) .
Permissa vênia, em que pesem os substratos fáticos e jurídicos expostos pela decisão que ora se embarga, à referida decisão não analisou elemento necessário para a caracterização da irregularidade na espécie (no caso, dolo) , constituindo-se fato novo alegado em sede de recurso de reconsideração, devendo ser reformado o Acordão embargado em sua inteireza, com a consequente aprovação das contas e a exclusão da multa aplicada. Senão vejamos.
II - DO CABIMENTO E DO PEDIDO DE EFEITOS MODIFICATIVOS
Os embargos de declaração encontram-se previstos no art. 34 da LOTCU e art. 187 do RITCU, com prazo de 10 (dez) dias para sua interposição, sendo admitidos os aclaratórios nas seguintes hipóteses:
 (...) 
Como se vê, a legislação acima admite efeitos modificativos aos aclaratórios. Na espécie, é patente a excepcionalidade pela qual recai a concessão dos efeitos modificativos aos Embargos de Declaração ora interpostos, pois o Acordão n°. 7460/2021 foi omisso ao deixar de analisar a ausência do dolo por parte do embargante em apresentar as contas em atraso, elemento esse necessário para caracterizar a irregularidade na espécie.
Ao mais, veja que se tratou de fato novo suscitado pelo recorrente em seu recurso de reconsideração, o que permite o conhecimento e o provimento desta aclaratório, a teor do art. 285, § 2º do Regimento Interno do TCU[footnoteRef:2]. [2:  Não se conhecerá de recurso de reconsideração quando intempestivo, salvo em razão de superveniência de fatos novos e dentro do período de cento e oitenta dias contados do término do prazo indicado no caput, caso em que não terá efeito suspensivo.] 
II - DO MÉRITO
No caso, como visto, aponta o Acordão n° 13937/2020, mantido pela decisão ora embargada como única irregularidade o fato de que a apresentação da prestação de contas respectiva ocorreu intempestivamente, no caso, após a citação realizada pelo TCU.
Todavia, fato omisso e não analisado no Acordão n° 7460/2021 é que em nenhum momento desponta qualquer escopo volitivo da prática de qualquer ato irregular por parte do embargante. Ou seja, não fora analisada a ausência do DOLO exigido pela jurisprudência para caracterização da irregularidade na espécie.
É que, neste caso, a prestação de contas dos recursos repassados ao Município de Monsenhor Tabosa pelo Fundo Nacional de Desenvolvimento da Educação - FNDE, por força do programa Projovem Campo, no exercício de 2014, foram aprovadas, não tendo ocorrido à prática de nenhuma irregularidade na espécie.
A Coordenação-Geral de Educação de Jovens e Adultos (COEJA) concluiu pela aprovação do cumprimento do objeto do Município de Monsenhor Tabosa/CE, relativa ao Programa Nacional de Inclusão de Jovens - Projovem Campo-Saberes da Terra, edição 2014, exercício 2014, cfe. se verifica do item 4.1, o que revela a ausência de qualquer elemento volitivo por parte do embargante em deixar de prestar as respectivas contas, fato esse não analisado no Acordão embargado.
A jurisprudência consagra o entendimento de que o mero atraso na prestação de contas não tipifica a referida irregularidade, havendo que se verificar a vontade livre e consciente do prefeito de sonegar as informações necessárias e obrigatórias à fiscalização da execução do convênio. Ou seja, o dolo, o que inocorreu na espécie. Eis decisões do STJ nesse sentido:
 (...) 
Por sua vez, é este o entendimento do TRF da 5ª Região:
 (...) 
Como visto, o embargante atuou dentro da reserva legal, em prol do interesse público, satisfazendo plenamente o objetivo do Convênio sub oculis firmado com o Governo Federal, por meio do FNDE, e prestando as contas do mesmo, não ocorrendo o dolo necessário para caracterizar a irregularidade na espécie, fato esse não analisado pela decisão embargada, o que impõe a modificação do julgado e retira a multa aplicada em desfavor do mesmo.
III - DO PEDIDO
Ex positis, requer-se o conhecimento e o provimento dos presentes EMBARGOS DE DECLARAÇÃO C/C PEDIDO DE EFEITOS MODIFICATIVOS, para que, uma vez sanando a omissão acima apontada, reformar a douta sentença, para que seja reformado o Acordão n° 7460/2021, a fim de que sejam julgadas aprovadas as contas objeto desta Tomada de Contas Especial, ante a ausência do cometimento de qualquer irregularidade e por ser medida de Direito e de inteira Justiça.
É o relatório.

Raimundo Augusto Fernandes Neto (OAB/CE 6.615) e outros.

Não atuou.

EMBARGOS DE DECLARAÇÃO EM RECURSO DE RECONSIDERAÇÃO. ALEGAÇÕES DE SUPOSTA OMISSÃO NA DECISÃO EMBARGADA. CONHECIMENTO. NÃO PROVIMENTO. CIÊNCIA.

TOMADA DE CONTAS ESPECIAL (TCE)

não atuou.

Trata-se de embargos de declaração opostos por Francisco Jeová Sousa Cavalcante (peça 88) , ex-prefeito de Monsenhor Tabosa/CE, em face do Acórdão 7460/2021-TCU-Primeira Câmara (peça 78) , que não conheceu do recurso de reconsideração interposto pelo embargante, por restar intempestivo e não apresentar fatos novos.
Nesta oportunidade, o embargante alega existir omissão no Acórdão 7460/2021-TCU-Primeira Câmara (peça 78) , com base nos argumentos transcritos no relatório precedente a este voto, assim resumidos:
 (i) a referida decisão não analisou elemento necessário para a caracterização da irregularidade na espécie (no caso, dolo) , constituindo-se fato novo alegado em sede de recurso de reconsideração, devendo ser reformado o Acordão embargado em sua inteireza, com a consequente aprovação das contas e a exclusão da multa aplicada; e
 (ii) no caso, como visto, aponta o Acórdão 13937/2020-TCU-Primeira Câmara) , mantido pela decisão ora embargada como única irregularidade o fato de que a apresentação da prestação de contas respectiva ocorreu intempestivamente, no caso, após a citação realizada pelo TCU.
Em preliminar, os presentes embargos devem ser conhecidos, ante o preenchimento dos requisitos de admissibilidade previstos no art. 34, § 1º, da Lei 8.443/1992 e a invocação do vício de omissão, pressuposto específico para a espécie.
Passo a analisar o mérito dos embargos.
Segundo o embargante, a intempestividade na prestação de contas não tem o condão para justificar o julgamento pela irregularidade das contas e aplicação de multa, consoante os termos do Acórdão 13937/2020-TCU-Primeira Câmara (relator Ministro Benjamin Zymler) , por não ter agido com dolo.
Registro que o Sr. Francisco Jeová Sousa Cavalcante foi ouvido em sede de citação e audiência, nos seguintes termos (peça 59) :
3. (...) 
"Irregularidade 1: não comprovação da boa e regular aplicação dos recursos federais repassados ao município de Monsenhor Tabosa/CE, em face da omissão no dever de prestar contas dos valores transferidos, no âmbito do Projovem Campo, no exercício de 2014, cujo prazo encerrou-se em 8/2/2018.
1.1.1. Débitos relacionados ao responsável Francisco Jeová Sousa Cavalcante:
	Data de ocorrência
	Valor histórico (R$) 

	23/9/2014
	128.678,00

	26/8/2015
	64.339,00

	5/1/2016
	64.339,00

	8/7/2016
	225.879,00

	14/9/2016
	185.640,00

	27/10/2016
	187.425,00

Irregularidade 2: não cumprimento do prazo originalmente estipulado para prestação de contas do Projovem Campo, no exercício de 2014, cujo prazo encerrou-se em 8/2/2018.
4.	Em resposta às oitivas, o responsável informou que a prestação de contas do Projovem Campo/2014 já se encontrava encaminhada via Sistema de Gestão de Prestação de Contas, aguardando a sua devida análise pelo FNDE (peça 35) . Outrossim, o atraso na prestação de contas decorreu de "dificuldades na localização da parte documental".
Naquela oportunidade as razões de justificativa apresentadas pelo ex-prefeito em resposta à audiência, em razão do não cumprimento do prazo originalmente estipulado para prestação de contas do Projovem Campo, no exercício de 2014, não foi acatada pelo relator do Acórdão 13937/2020-TCU-Primeira Câmara, nos termos que se seguem (peça 59) :
8. Cabe registrar que o prazo para a prestação de contas final expirou em 8/2/2018, dentro do período da atual gestão do responsável e as contas somente foram apresentadas em 31/3/2020, posteriormente à citação realizada pelo Tribunal, formalizada nos termos do Ofício 8671/2020-TCU/Seproc (peça 29) , com ciência em 18/3/2020 (peça 33) .
9.	Por outro lado, a mera alegação de "dificuldades na localização da parte documental" não demonstra que houve justificativas válidas para a omissão inicial no dever de prestar contas.
10.	Em casos da espécie, a jurisprudência desta Corte entende que a apresentação intempestiva das contas pode ser capaz de elidir o débito em face da comprovação da aplicação regular dos recursos, como ocorre no presente caso concreto.
11.	Entretanto, isso não sana a irregularidade inicial do gestor consistente na omissão de prestar contas dos recursos recebidos conforme preceitua o art. 209, § 4º, do RI/TCU:
"§ 4º Citado o responsável pela omissão de que trata o inciso I, bem como instado a justificar essa omissão, a apresentação posterior das contas, sem justificativa para a falta, não elidirá a respectiva irregularidade, podendo o débito ser afastado caso a documentação comprobatória das despesas esteja de acordo com as normas legais e regulamentares e demonstre a boa e regular aplicação dos recursos, sem prejuízo de aplicação da multa prevista no inciso I do art. 268." 
12. Cabe mencionar também o seguinte enunciado de jurisprudência desta Corte de Contas (Acórdão 1217/2019-TCU-Plenário) : 
"A apresentação extemporânea da prestação de contas, sem atenuantes que justifiquem o atraso, porém com elementos que comprovem a boa e regular aplicação dos recursos, permite a exclusão do débito, mas não elide a omissão inicial, cabendo o julgamento pela irregularidade das contas com aplicação de multa."
13.	 Dessa forma, tendo em vista a ausência de justificativas válidas para a omissão inicial no dever de prestar contas e em face da ausência de elementos capazes de demonstrar [ou] de permitir a conclusão pela boa-fé, alinho-me ao encaminhamento sugerido pela unidade técnica e endossado pelo Parquet especializado, no sentido de julgar irregulares as presentes contas.
14.	 Ademais, considerando a omissão não justificada no dever de prestar contas, e a ausência de específicas situações atenuantes ou agravantes da conduta do responsável, entendo que o valor da sanção aplicada com fulcro no art. 58, inciso II, da Lei 8.443/1992, deva ser de R$ 15.000,00.
Nota-se, portanto, que a irregularidade pelo não cumprimento do prazo originalmente estipulado para prestação de contas encontra-se caracterizada e fundamentada, o que conduziu o colegiado da 1ª Câmara deste TCU ao julgamento expresso nos termos do Acordão 13.937/2020 (peça 58) .
À peça 70, p. 2, o Sr. Francisco Jeová Sousa Cavalcante alega, em sede de recurso de reconsideração, que:
 (...) como demonstrado, o atraso na prestação de contas não se deu por dolo do recorrente, mas sim pelas dificuldades de operar o sistema de envio da respectiva prestação de contas, tendo encontrado entrave nos procedimentos de inserção de documentos no sistema, o que comprometeu o envio dentro do prazo estipulado. Ao mais, houve dificuldade na localização de parte documental.
Frisei que o recurso de reconsideração restou intempestivo e não apresentou fatos novos, conforme o Acórdão 7460/2021-TCU-Primeira Câmara.
As alegações trazidas pelo Sr. Francisco Jeová Sousa Cavalcante, no âmbito do recurso de reconsideração, são similares àquelas apresentadas em suas razões de justificativa. Ou seja, não há fato novo que possua o condão de modificar a análise realizada pelo relator do Acórdão 13937/2020-TCU-Primeira Câmara.
Não há, portanto, omissão na decisão embargada. Os argumentos apresentados consistem em tentativa de rediscutir o mérito da matéria decidida por este Colegiado. Contudo, tal finalidade é incabível na espécie recursal eleita, que é via estreita destinada tão somente a integrar ou esclarecer a decisão impugnada.
 Dessa forma, não havendo qualquer vício a ser sanado, impõe-se a rejeição dos embargos ora em apreciação.
Diante do exposto, VOTO para que o Tribunal adote o acórdão que ora submeto à deliberação deste Colegiado.
TCU, Sala das Sessões, em 15 de junho de 2021.
Ministro VITAL DO RÊGO 
Relator